臺灣臺中地方法院民事判決　九十二年度簡上字第三八一號
　　上　訴　人　甲○○
　　訴訟代理人　羅豐胤律師
　　　　　　　　蔡素惠律師
　　送達代收人　乙○○
　　被　上訴人　戊○○
　　訴訟代理人　丁○○
　　　　　　　　涂國慶律師
右當事人間確認本票債權不存在等事件，上訴人對於中華民國九十二年八月六日本院
台中簡易庭九十二年度中簡字第一六五四號第一審判決提起上訴，本院於民國九十三
年十二月三日言詞辯論終結，判決如左：
    主      文
原判決廢棄。
確認被上訴人持有如附表所示之本票貳紙，對上訴人之票據權利不存在。'
被上訴人應將附表所示之本票貳紙返還上訴人。
第一、二審訴訟費用由被上訴人負擔。
    事實及理由
一、本件上訴人起訴主張：兩造僅係普通朋友，伊於民國九十二年二月間在被上訴人
    住處聊天時，遭被上訴人及其友人脅迫而簽發如附表所示本票二紙（下稱系爭本
    票），被上訴人為實施其不法取得之本票權利，竟持系爭本票聲請本院以九十二
    年度票字第七五○八裁定准予強制執行。伊係受脅迫而簽發系爭本票，依民法第
    九十二條第一項之規定，自得撤銷該發票之意思表示，並以起訴狀繕本之送達為
    其撤銷之意思表示，系爭本票簽發之意思表示既經撤銷，則被上訴人對伊自無何
    本票債權存在。又被上訴人既無任何法律上原因持有系爭本票，因而受利益，致
    伊受有損害，爰併依民法第一百七十九條之規定，請求被上訴人返還系爭本票。
    因求為命：（一）確認被上訴人持有上訴人所簽發之系爭本票債權不存在；（二
    ）被上訴人應將系爭本票返還上訴人之判決。經原審為其敗訴之判決，上訴人不
    服，提起本件上訴，補稱：伊於九十二年二月十四日晚上七時三十分許，由友人
    陳逢春載至被上訴人家中，直至十一時十五分始離去，惟原審勘驗錄音帶係由伊
    進門至錄音帶結束為止，長度僅有一個小時三十分，與伊遭拘留之時間相去甚遠
    ，該錄音帶顯經被上訴人剪接截取部分對話內容設局錄製，原審遽以之為伊不利
    之認定，顯屬率斷。而由錄音帶譯文之內容，足見被上訴人係以拘禁、剝奪伊之
    行動及通訊自由之方式，以伊子女之安危以為要脅，迫使伊簽發借據及本票。又
    伊既主張係遭被上訴人脅迫始簽發系爭本票，則票據之基礎關係自始不存在，被
    上訴人應對交付借款及基礎關係有效存在之積極事實負舉證之責。另伊既被迫簽
    發系爭本票，則與被上訴人間即無成立和解契約而簽發系爭本票之餘地，原審遽
    以本票及借據業已簽發之事實，倒果為因據以推論系爭本票係兩造間成立和解契
    約而為簽發，認事用法顯有違誤等情。並聲明：（一）原判決廢棄；（二）確認
    被上訴人持有上訴人所簽發之系爭本票債權不存在；（三）被上訴人應將系爭本
    票返還上訴人。
二、被上訴人則以：上訴人自八十八年二月間起，以代其購買股票及投資法拍屋為由
    ，先後向其騙取共計一百三十二萬元。嗣於九十二年二月十四日，上訴人打電話
    表示要向其拿身分證及印章，謊稱要辦理解除房屋設定之事，其女丁○○與男友
    吳進義乃自台北南下，於同日晚上約七時二十分許，在其家中與上訴人協談上開
    被騙款項之去向，經其與丁○○一再質問後，上訴人始坦承未代其購買股票，亦
    未投資法拍屋，並表示會將錢返還，上訴人更苦苦哀求被上訴人不要報警，同意
    簽立借據及簽發包括系爭本票在內之本票五張交付被上訴人收執。嗣因上訴人無
    法依約於票載到期日給付應分期返還之金額，其乃將已到期之系爭本票聲請本院
    裁定准予強制執行。其並未脅迫上訴人簽發系爭本票，而係上訴人惟恐其報警而
    簽發本票，以為償還所向其詐騙金錢之方法，故上訴人應就其被脅迫之事實負舉
    證責任。又系爭本票係依兩造和解所會算確定之金額而簽立，其票據原因關係係
    基於和解契約，上訴人對於系爭本票之真正既不爭執，則依法自應依票上所載文
    義負責。從而，伊占有系爭本票即非無法律上之原因，上訴人本於不當得利法則
    ，請求伊返還系爭本票，顯無理由。更何況上訴人簽發系爭本票縱係受脅迫，然
    上訴人既確有積欠其金錢情事，且系爭本票又為清償欠款之工具，則上訴人以被
    脅迫為由，主張系爭本票債權不存在，亦難謂有理由等語，資為抗辯。並聲明：
    駁回上訴。
三、兩造不爭執之事實：
（一）系爭本票係由上訴人所簽發。
（二）被上訴人曾持系爭本票聲請本院以九十二年度票字第七五○八號裁定准予強制
      執行。
四、上訴人主張伊係被脅迫而簽發系爭本票等情，惟為被上訴人所否認，並以前揭情
    詞置辯，是本件兩造所爭執之處，在於：（1）上訴人是否係受脅迫而簽發系爭
    本票；（2）被上訴人持有系爭本票有無法律上原因。此亦為本院審酌重點之所
    在。經查：
（一）被上訴人因懷疑遭上訴人詐騙錢財，而於九十二年二月十四日晚上在其住處與
      被上訴人議論所交付錢財之流向，在場者尚有被上訴人之女丁○○及丁○○之
      男友吳進義，其過程及內容業經被上訴人錄音，並提出錄音帶及其譯文存卷。
      經原審勘驗錄音帶結果，其錄音內容核與譯文內容相符（見原審卷第四十三頁
      ）。而據該譯文所載內容以觀，其上顯示：「（上訴人與被上訴人、丁○○及
      吳進義三人先行討論標購法拍屋與股票投資之財務糾紛後）吳男（即吳進義）
      ：事情不能這樣處理，總共拿了多少錢？董女（即丁○○）：股票多少錢？董
      父（即被上訴人戊○○）：股票一百十八萬。吳男：那也應該要有收據給我看
      ，不然怎麼交待？你總共拿多少錢？董女：你真的這樣不行。張女（即上訴人
      ）：過去大陸錢都是我幫你換的，也換了二十多萬。董父：我都有帳本。吳男
      ：總共是多少？張女：沒法算，要給我時間。吳男：一百多萬的事不能再給時
      間了，不然你白紙黑字寫，真的太離譜了，拜託，現在不行打電話。董女：『
      先把鐵門拉下來』，老實人被欺負，股票的單子先給我看嘛‧‧‧」等語（見
      原審卷三十二頁）；二、「董女：好不好，你跟我說有沒有就好了，別給我拖
      時間，你就有能力去標房子的人難道不能講。吳男：你今天就坦白講，『今天
      事情不能解決我不可能讓你走』‧‧‧」等語（見原審卷三十三頁）；三、「
      董父：錢給你了，你怎麼買你的名字。董女：你先坐著，你現在的意思是怎樣
      ，你先跟我講，『我不要拖時間，我閒閒沒事，我陪你耗到明天都沒有關係』
      ，這不是小錢，是一塊一塊存起來硬標會存下來的，現在這筆錢你要怎麼給我
      交待‧‧‧」等語（見原審卷三十三頁）；四、「（被上訴人、丁○○、吳進
      義三人與上訴人核算上訴人向被上訴人所拿金錢之數目後）吳男：你現在說什
      麼都沒用，你拿了他（按指被上訴人）這些錢要怎麼跟他處理，一次解決，不
      然熬到天亮也是要解決。董女：你想盡辦法給我找個代書，我不想弄得很難看
      ，找代書來簽，．．，看你是要在這裏簽，還是去警察局簽？看你聰明人，如
      果去警察局就不是這樣子。吳男：你身分證拿出來給我。張女：我有帶行照。
      吳男：行照、駕照。張女：我不是故意的。吳男：駕照拿出來。張女：『你們
      為什麼一定要這樣子呢？我不能回去嗎？』吳男：『你不要給我裝傻東西拿出
      來』。張女：我真的是‧‧‧。吳男：『我幫你找，你不要給我裝傻，我告訴
      你，你東西給我拿出來，這是什麼東西拿出來』。張女：一定要拿出來嗎？董
      女：我不會對你怎麼樣，你東西拿出來。吳男：『身分證拿出來』。董女：『
      身分證拿出來，他有身分證，麻煩你，我打算這條命不要了』‧‧‧」等情（
      見原審卷第三十七頁）。而從上開往來對話內容之情形而論，被上訴人與丁○
      ○、吳進義等人顯然認為上訴人見被上訴人年老可欺，而以代被上訴人購買股
      票及投資法拍屋為由，向被上訴人詐騙錢財，憤而要求上訴人務必對所騙得之
      款項有所交待處理及解決，否則無法任令被上訴人離去，此由被上訴人之女丁
      ○○聲稱「先把鐵門拉下」、「我閒閒沒事，我陪你耗到明天都沒有關係」、
      「身分證拿出來‧‧‧我打算這條命不要了」等情，而訴外人吳進義亦稱「．
      ．。不然你白紙黑字寫，真的太離譜了，．．，現在不行打電話」、「你現在
      說什麼都沒用．．．這些錢要怎麼跟他處理，一次解決，不然熬到天亮也是要
      解決」、「今天事情不能解決我不可能讓你走」、「駕照、身分證拿出來」、
      「你不要給我裝傻東西拿出來」等語，再以之對照上訴人所稱「你們為什麼一
      定要這樣子呢？我不能回去嗎？」等情，足認被上訴人與丁○○、吳進義等人
      為使上訴人以書面擬就具體解決兩造間財務紛爭憑據之目的，已達以非法方法
      剝奪上訴人行動自由之餘地，可見上訴人指稱伊係受脅迫簽發系爭本票，應非
      全然無因。
（二）復查，證人丙○○曾證稱：伊與上訴人係鄰居，當天被上訴人打電話請上訴人
      到他家，伊大約在晚上七點半左右載上訴人至被上訴人家，約好一個小時後再
      去接她，伊曾經打兩通電話給上訴人，但都沒有人接，伊覺得奇怪，即開車至
      被上訴人家，等到約十一點半多，上訴人出來，一直哭，告訴伊被人押（台語
      ），簽了本票及借據，伊即帶上訴人報警等情（見本院九十三年一月六日準備
      程序筆錄第三頁），參諸前揭錄音帶譯文中，被上訴人之女丁○○曾稱：「我
      知道你外面還有一個人」等語（見原審卷第三三頁），可見證人丙○○證述其
      於事發當天晚上曾在被上訴人住處外面等候上訴人情事，尚非虛妄，而由上訴
      人於當晚在被上訴人家中停留之時間長達約四小時左右，且從被上訴人家中出
      來，即一直哭泣，並向證人丙○○訴說「被人押（台語），簽了本票及借據」
      ，意指被強迫簽立本票及借據，其後並由證人丙○○陪同向警方報案，再徵諸
      前揭錄音帶譯文中，被上訴人之女丁○○曾向上訴人揚言：「我閒閒沒事，我
      陪你耗到明天都沒有關係」，另訴外人吳進義則聲稱：「今天事情不能解決我
      不可能讓你走」，而上訴人則稱：「你們為什麼一定要這樣子呢？我不能回去
      嗎？」，益見上訴人指稱事發當晚，丁○○及吳進義脅迫其簽發本票及借據，
      否則即不讓其離開一節（見本院九十三年一月六日準備程序筆錄第三頁第六、
      七行），尚非無稽。復參酌系爭本票之發票日、到期日、金額、受款人、發票
      人之身分證號碼、住居所及借據之內容，均由被上訴人書寫，上訴人僅於本票
      發票人欄及借據之借款人項下簽名及按捺指印等情，業經上訴人自承在卷（見
      本院九十二年十月三十日準備程序筆錄第二頁），而上訴人既可自行書寫其姓
      名於本票及借據上，顯見其並非無智識之人，且其本人在寫字方面亦無何窒礙
      之處，則衡情其應無須假借他人之手書寫各該本票及借據之必要，甚者，該等
      本票及借據上有關於上訴人個人之身分證號碼及住居所亦均由被上訴人方面代
      筆，亦與常情有違，且經本院詢以「借據及本票的內容為何是由被上訴人方面
      書寫？」，被上訴人之女丁○○即被上訴人之訴訟代理人亦明白答以：「我們
      要求上訴人寫，但她不寫，所以只好由我們將內容寫下，她再簽名」等語，足
      徵上訴人並非如被上訴人所稱係經兩造會算和解，上訴人自行決定並要求分期
      償還積欠被上訴人之款項，而自願簽發系爭本票及借據。更何況上訴人於上開
      錄音帶譯文中既曾一再表示其經濟能力不佳，則上訴人果真自願簽署該等本票
      及借據，要求被上訴人同意讓其分期償還，則上訴人於決定各期攤還之款項時
      ，應會自忖於各該分期還款期限屆至時，其經濟狀況是否足以支應，乃其竟書
      立借據承諾於九十二年三月十五日先行還款五十萬元，其後自同年四月十五日
      起至六月十五日止，則按月於每月十五日償還二十萬元，最後於同年七月十五
      日再清償二十二萬元，並簽發包括系爭本票在內之各該同額本票共五紙交付被
      上訴人收執，其不僅各期還款之金額非微，且於短短之半年內即須償還總額達
      一百三十二萬元之欠款，殊非一資力不佳之人所會有之舉措；再參以被上訴人
      與其女丁○○及訴外人吳進義等三人以使上訴人行無義務之事，或妨害其行使
      權利為目的，其強暴、脅迫已達剝奪上訴人行動自由之上開行為，業經刑事法
      院判處罪刑確定，亦經本院調取台灣高等法院台中分院九十三年度上易字第六
      四四號強制案件刑事卷宗查閱無誤，由此益徵上訴人主張其係被脅迫簽發系爭
      本票，應屬實情，被上訴人抗辯系爭本票係經兩造會算和解結果，由上訴人自
      願同意簽發云云，並非可採。
五、按因被脅迫而為之意思表示，依民法第九十二條及第九十三條之規定，表意人得
    於一年內撤銷之。此項撤銷權，祇須當事人以意思表示為之，並不須任何方式，
    最高法院著有五十八年臺上字第一九三八號判例可資參照。本件上訴人既被脅迫
    而簽發系爭本票，並於起訴狀中表示撤銷系爭本票發票行為之表示，且該訴狀復
    已於九十二年六月十九日送達於被上訴人收受，有送達證書可憑（見原審卷第一
    三頁），足認上訴人簽發系爭本票之行為，已經上訴人合法行使撤銷權而自始無
    效，則上訴人依法即無須負發票人責任，是上訴人主張系爭本票之債權已不存在
    ，於法自屬有據。又上訴人既受脅迫始簽發交付系爭本票予被上訴人收執，則於
    該等本票之發票行為經撤銷後，上訴人給付之目的已歸於消滅，被上訴人受領持
    有系爭本票之法律上原因即已失其存在，則上訴人依民法第一百七十九條之規定
    ，請求被上訴人返還系爭本票，自亦屬有據。被上訴人雖抗辯上訴人簽發系爭本
    票縱受脅迫，然上訴人既詐騙被上訴人錢財，而有積欠被上訴人款項情事，並以
    系爭本票為清償欠款之方法，則上訴人自不得以受脅迫為由，主張系爭本票債權
    不存在云云。惟姑不論上訴人對於是否有詐取被上訴人款項情事，已爭執甚烈，
    縱認被上訴人抗辯其遭上訴人詐騙錢財一節，確非虛假，然此亦僅係被上訴人得
    否另依侵權行為損害賠償請求權或其他法律關係向上訴人求償之問題，與上訴人
    是否係被脅迫而簽發系爭本票，顯屬渺不相涉之二事，是被上訴人此之所辯，要
    無可取。至被上訴人雖另聲請訊問證人吳中偉，旨欲證明其與上訴人之間交情深
    厚，有金錢往來等情；又聲請訊問證人張安樂，意欲證明上訴人確有收取被上訴
    人錢財等情；另再聲請訊問證人即錄音帶譯文中上訴人所稱之「代書」及「哥哥
    」，旨欲證明上訴人確有詐取被上訴人款項情事。然被上訴人所欲證明之該等待
    證事實即上訴人於簽發系爭本票之前，是否曾向被上訴人收取金錢，而有詐騙被
    上訴人錢財一節，與上訴人是否受脅迫而簽發系爭本票，顯為二事，尚無必然關
    係，故被上訴人訊問前開證人之聲請，核無必要，附此敘明。
六、綜上所述，上訴人主張其係被脅迫而簽發系爭本票，並經撤銷簽發該等本票之發
    票行為，被上訴人持有系爭本票已無法律上之原因等情，既可採信，被上訴人所
    ，並不足採。從而，上訴人訴請確認被上訴人持有系爭本票，對上訴人之票據權
    利不存在，並同時依不當得利法則，請求被上訴人返還系爭本票，均有理由，應
    予准許。原審為上訴人敗訴之判決，尚有未洽，上訴意旨指摘原判決不當，求予
    廢棄改判，為有理由，爰由本院予以廢棄改判如主文第二、三項所示。
七、本件事證已臻明確，兩造其餘攻擊防禦方法於本件判決結果並無影響，爰不逐一
    論述。
八、據上論結，本件上訴為有理由，依民事訴訟法第四百三十六條之一第三項、第四
    百五十條、第七十八條，判決如主文。
中　　　華　　　民　　　國　　九十三　　年　　十二　　　月　　十七　　　日
                              臺灣臺中地方法院民事第二庭
~B審判長法官　許冰芬
~B法　　　官　吳幸芬
~B法　　　官　吳美蒼
附表：
┌──────┬────────┬──────┬────────┐
│發票日      │票   面   金  額│到期日      │票據號碼        │
│            │   （新台幣）   │            │                │
├──────┼────────┼──────┼────────┤
│92年2月14日 │五十萬元        │92年3月15日 │ＴＨＮ0000000  │
├──────┼────────┼──────┼────────┤
│92年2月14日 │二十萬元        │92年4月15日 │ＴＨＮ0000000  │
└──────┴────────┴──────┴────────┘
右為正本係照原本作成
不得上訴
中　　　華　　　民　　　國　　九十三　　年　　十二　　　月　　十七　　　日
~B書記官黃舜民
